【裁判字號】    88,上易,5115
【裁判日期】    890124
【裁判案由】    詐欺
【裁判全文】
臺灣高等法院刑事判決                  八十八年度上易字第五一一五號
    上  訴  人  臺灣新竹地方法院檢察署檢察官
    被      告  丁○○
右上訴人，因被告詐欺案件，不服臺灣新竹地方法院，八十八年度易字第三二八號，
中華民國八十八年十月六日第一審判決（起訴案號：臺灣新竹地方法院檢察署八十八
年度偵字第一八八號，移送併案審理案號：同署八十八年度偵字第三八四二號) 提起
上訴，甲○判決如左：
    主      文
上訴駁回。
    理      由
一、公訴意旨略以：被告丁○○意圖為自己不法之所有，明知無清償之能力，於民國
    八十四年三月間 (查係八十二年十二月二十四日之誤) ，在告訴人乙○○之住處
    ，以投資公司為由，並佯稱願給付五分利息，向告訴人乙○○借款新台幣（下同
    ）一百萬元，並交付一百六十五萬元之本票一紙，以取信告訴人乙○○，使告訴
    人乙○○給付該款項，詎屆期該支票遭退票，被告復再交付一百八十二萬元之支
    票一紙換回前揭支票，惟該支票仍遭退票，告訴人乙○○始知受騙，因認被告涉
    有刑法第三百三十九條第一項詐欺取財罪嫌。
二、本件公訴人認被告丁○○涉有前揭詐欺罪嫌，係以告訴人之指訴、被告於前揭支
    票退票後，仍未能清償該款項及被告已於八十四年十一月十七日即遭列為拒絕往
    來戶，仍開立本票給告訴人等證據資為論據。訊據被告對於收受告訴人所交付之
    一百萬元投資款之事實，雖坦承不諱，惟堅決否認有何詐欺犯行，辯稱：告訴人
    該款項係透過與被告之連襟即告訴人之外甥詹豐裕交給被告，被告係因所經營之
    工地發生問題，致無法支付該款項，且被告事後業已償還七十餘萬元等語。
三、按犯罪事實，應依證據認定之，無證據不得推定其犯罪事實。刑事訴訟法第一百
    五十四條定有明文。又按刑法第三百三十九條第一項詐欺取財罪之成立，以意圖
    為自己或第三人不法所有，以詐術使人將本人或第三人之物交付要件。所謂以詐
    術使人交付，必須被詐欺人因其詐術而陷於錯誤，若其所用方法，不能認為詐術
    ，亦不致使人陷於錯誤，即不構成該罪，最高法院四十六年台上字第二六Ｏ號判
    例可資參考。
四、公訴人雖認被告涉有前揭詐欺罪嫌，惟查：
（一）、被告係於八十二年十二月二十四日收受告訴人匯交之一百萬元投資款，約定
        為期一年，紅利六十五萬元，被告並簽發一年期 (即八十三年十二月二十四
        日) 面額一百六十五萬元之支票一紙交付告訴人。惟屆期支票不獲支付，經
        協商延期增息，被告乃另簽發付款人台灣土地銀行湖口分行八十四年三月三
        十一日面額一百八十二萬元支票一紙，換回前揭舊票。但該新票仍遭退票等
        情，為被告所供承，復經告訴人指訴明確 (見偵查卷第四一、四三頁、甲○
        八十八年十二月十日訊問筆錄) ，並有八十二年十二月二十四日匯款申請書
        、八十四年三月三十一日一百八十二萬元支票及退票理由單影本附卷為證。
        起訴書認被告於八十四年三月間借系爭款，尚有誤會，合先敘明。
（二）、就告訴人所交給被告之前揭一百萬元之投資款項，證人詹豐裕在原審調查時
        證稱：當時是他介紹告訴人去投資該工地，而告訴人第一次投資之一百萬元
        ，有給六十五萬元之紅利，其後又繼續投資一百萬元，又開一百六十五萬元
        之支票，但該支票有無兌現，他並不清楚等語。故告訴人應係透過證人詹豐
        裕投資被告所經營之工地顯曾獲有六十五萬元，始又繼續投資一百萬元於被
        告所經營之該工地。被告既於告訴人第一次投資該工地時，有依約給付六十
        五萬元之紅利，告訴人所為繼續投資行為，被告雖未依約給付投資款及紅利
        ，難認被告於前揭時間，收受告訴人所交付之一百萬元投資款時有為自己不
        法所有之意圖。
（三）、且被告於八十四年十一月十七日始被列入票拒絕往來戶，有新竹市票據交換
        所八十八年一月三十日八八竹票字第０三三號函在卷可稽，故被告於八十二
        年十二月間收受告訴人所交付之該投資款時，其所簽發之票據尚未處於拒絕
        往來之狀態，而被告亦曾給付告訴人第一次之投資六十五萬元之紅利，尚無
        證據可資證明被告於八十二年十二月間，即預知其所簽發一年後之票據，將
        不能兌現，自難認被告收受告訴人交付前開投資款，而交付該一百六十五萬
        元之支票，係屬施用詐術。
 (四) 、況被告於前開一百八十二萬元支票退票後，於八十五年三月十八日、八十六
        年九月十八日及八十七年三月二十四日先後三次立具切結書 (見偵查卷第四
        五、四七、四八頁) ，書明欠告訴人債務若干、並增列利息，約定分期償還
        方式等。又另簽支票 (付款人新竹區中小企業銀竹湖口分行) 及本票多紙，
        其中八十七年三月三十一日所簽面額三十五萬元本票，發票人除被告丁○○
        外，其配偶黃秀貞亦列為共同發票人，而須負連帶債務人責任，此有各該票
        據影本經告訴人狀陳在卷可稽 (見偵查卷第四三至五五頁) 。告訴人並陳明
        伊依據該本票查封被告配偶名下房屋，被告於八十七年八月二十七日清償三
        十五萬元，經伊撤銷查封，並退回該本票，被告又於八十七年四月二十四日
        及二十九日，先後匯還告訴人四萬元及六萬元等情 (詳偵查卷第四四頁告訴
        狀所載、甲○八十八年十二月十日訊問筆錄參閱) 。被告若果具不法所有犯
        意，則於詐得金錢後，何必一再立具切結書增列利息？何必另簽付支票、本
        票、又何必拉擁有不動產之配偶共同簽發本票？何必於配偶履行票據債務、
        撤銷查封後，被告仍匯還四萬元、六萬元？益見被告於八十二年十二月間借
        款之初，並無詐欺犯意，本件要屬民事糾葛。
五、綜上所述，被告既無不法所有之意圖，亦無施用詐術，則被告之行為與前開詐欺
    取財罪所定之要件尚屬有間，自難論以該罪，此外，復查無其他積極之證據，足
    認被告涉有詐欺取財罪之犯行，原審因不能證明被告犯罪，依法諭知無罪之判決
    ，並說明關於公訴人函移丙○○告訴被告於八十七年十月二十三日有詐欺之犯嫌
    （即移送併案辦理之八十八年偵三八四二號案），惟本件起訴部分既經判決無罪
    ，則被告八十七年十月二十三日之行為與本件起訴部分即無連續犯裁判上一罪之
    關係，依法不得一併加以審理 (改移甲○八十八年度上易字第五０九四號丁○○
    詐欺案併辦) 經核並無不合。公訴人上訴意旨略以被告第一次雖給付告訴人六十
    五萬元紅利，但不能因此認第二次再邀告訴人投資一百萬元，未施用詐術，又被
    告於列為拒絕往來戶後，仍一再簽發無法兌現之本票，足認其當時已無清償能力
    。被告應有詐欺罪嫌等情。有嫌割裂取證，片面推斷，尚不足取。上訴非有理由
    ，應予駁回。
據上論斷，應依刑事訴訟法第三百六十八條判決如主文。
本案經檢察官郭弘佑到庭執行職務。
中     華     民     國    八十九   年       一       月     二十四     日
                             臺灣高等法院刑事第十三庭
                                 審判長法  官  常  尚  信
                                       法  官  周  占  春
                                       法  官  盧  彥  如
右正本證明與原本無異。
不得上訴。
                                       書記官  鄭  麗  兒
中     華     民     國    八十九   年       一       月      二十五    日


司法院資訊處製作；財團法人民間司法改革基金會備份。
